臺灣高等法院高雄分院刑事判決　　　　96年度上訴字第1107號
上　訴　人　臺灣高雄地方法院檢察署檢察官
上　訴　人
即　被　告　丁○○
　　　　　　甲○○
共　　　同
選任辯護人　邱超偉　律師
　　　　　　石繼志　律師
上列上訴人因被告殺人等案件，不服臺灣高雄地方法院95年度重
訴字第35號中華民國96年3 月12日第一審判決（起訴案號：臺灣
高雄地方法院檢察署95年度偵字第1469號），提起上訴，本院判
決如下：
    主  文
原判決撤銷。
丁○○、甲○○共同犯傷害罪，各處有期徒刑肆月，各減為有期
徒刑貳月，扣案高跟馬靴壹雙沒收；又共同犯傷害致人於死罪，
丁○○處有期徒刑柒年伍月，甲○○處有期徒刑柒年貳月。丁○
○應執行有期徒刑柒年陸月，甲○○應執行有期徒刑柒年月，
扣案高跟馬靴壹雙沒收。
    事  實
一、丁○○與其妻甲○○於民國94年12月25日晚間，先至高雄縣
    鳳山市「慶興樓」參加丁○○胞妹之喜宴，結束後其二人又
    與丁○○之叔叔田宗和、丁○○母親之堂弟鄭建華等人，於
    當晚近12時許，前往丁○○之姨婆劉金江所經營位於高雄市
    小港區○○路與金城路口之「金絲貓」放山雞飲食店繼續飲
    酒玩樂，席間丁○○又聯絡其他親友陸續前來共聚。於翌（
    26 ）日凌晨1時許，丁○○酒後在店內大聲喧嘩，而與臨桌
    客人乙○○發生爭執，乙○○為免滋生事端，遂決定結帳離
    去，丁○○與甲○○見乙○○欲離去，竟共同基於傷害之犯
    意聯絡，丁○○出手追打乙○○至店外，乙○○被毆倒地，
    甲○○亦以所穿高跟馬靴踢擊乙○○臉部、胸部，經劉金江
    見狀追出店外勸阻而將其等拉開，乙○○始脫身離去，然乙
    ○○隨即發現所攜帶之行動電話遺失，遂又走回店內詢問劉
    金江，劉金江表示行動電話不在店內，乙○○則走至店外欲
    離開，丁○○與甲○○又共同承前傷害之單一犯意，接續以
    上開方式共同毆打及踢擊乙○○，又被劉金江拉開，乙○○
    方得脫身避至中安路對面等候搭乘計程車，乙○○因而受有
    胸部挫傷併胸痛、臉部挫傷併擦傷瘀腫等傷害。
二、丁○○與甲○○繼續在店內喧嘩鬧事，劉金江請其等早點結
    帳離去，並向店員即其姪子林俊盛表示可早點下班，於94年
    12月26日凌晨1 時40分許，丁○○、甲○○在店外因而遷怒
    準備下班之林俊盛，竟另行起意而共同基於傷害之犯意聯絡
    ，由甲○○抓住林俊盛手部，丁○○則出手毆打林俊盛，因
    林俊盛前曾發生車禍，身體孱弱且行動不便（行走一拐一拐
    ），而丁○○與甲○○當晚在店內停留時間不短，客觀上理
    應得以注意到店員林俊盛上述行動不便之身體狀況，如遭人
    拉扯毆打，可能重心不穩而跌倒，因頭部撞及堅硬地面，可
    能導致死亡之結果，而依當時情形丁○○與甲○○又均無不
    能注意之情事，其二人主觀上卻均疏未注意，竟於拉扯毆打
    林俊盛之後隨即放手，導致林俊盛後仰倒地，頭部撞及地面
    流血，此等過程並為當時人在該店對面中安路上等候搭乘計
    程車之乙○○及人在店內之劉金江所目睹，林俊盛倒地後旋
    為田宗和聽聞店外爭吵聲而與鄭建華至店外查看，因而發現
    林俊盛倒地受傷，隨即由田宗和扶起林俊盛，並由鄭建華打
    電話報警求助。嗣經高雄市政府警察局小港分局桂陽路派出
    所警員洪天助、謝一到以及小港分局警備隊李政憲、梁福
    崇到場處理，高雄市政府消防局小港分隊隊員賴義烽、洪有
    俊亦到場並將林俊盛送醫急救，然林俊盛仍因受有頭部右後
    頂部裂傷及挫傷、鼻頭部瘀傷、左側腦部急性外傷性硬腦膜
    下出血及挫傷出血、腦部蜘蛛網膜下腔出血等傷害，延至94
    年12月29日下午1 時23分許，因頭部鈍器傷致急性硬腦膜下
    出血而不治死亡。嗣經警循線追查因而查獲丁○○、甲○○
    ，並於95年1 月4 日在其二人位於高雄市○鎮區○○路20號
    12 之13 樓住處內，查扣甲○○所有供其與丁○○共犯傷害
    乙○○所用之高跟馬靴1 雙。
三、案經乙○○訴由高雄市政府警察局小港分局及由該分局移送
    臺灣高雄地方法院檢察署檢察官偵查起訴。
    理  由
一、證據能力：
(一)、證人劉金江警詢陳述，係被告以外之人於審判外之言詞陳述
    ，屬傳聞證據，且其於原審證述情節與其警詢所述大致相符
    ，則警詢陳述並無特別可信之情形，亦無其他例外取得證據
    能力之情況，無證據能力。
(二)、證人乙○○、楊義志警詢筆錄之「有無目睹被害人林俊盛被
    毆情形」陳述部分，因與其二人嗣於原審具結交互詰問陳述
    不符，而其先前之陳述均屬案發之初所為，外力干擾情形較
    少，具有較可信之特別情況，且為證明犯罪事實存否所必要
    ，依刑事訴訟法第159條之2規定，均有證據能力。
(三)、證人田宗和、鄭建華之警詢陳述，其性質雖屬傳聞證據，惟
    上開警詢筆錄內容，業經本院審理時予以提示並告以要旨，
    且經檢察官及被告表示意見，當事人或辯護人已知上述筆錄
    乃傳聞證據，且均未於言詞辯論終結前對該等筆錄內容異議
    ，且本院審酌上開筆錄作成時，較無人情施壓或干擾，亦無
    不當取供之情形，認為以之作為本案之證據亦屬適當，依刑
    事訴訟法第159條之5第1項規定，自得為證據。
(四)、證人劉金江於95年2 月13日偵查中經具結之陳述，並未曾提
    及檢察官在偵查時有不法取供之情形，且亦無證據足以證明
    證人上開陳述有顯不可信之情況，證人於原審復已到庭接受
    詰問，足可認定業已保障被告詰問權，依刑事訴訟法第159
    條之1 第2 項規定，自得為證據。
(五)、證人劉金江於94年12月30日偵查中之陳述，為被告以外之人
    於審判外之陳述，又未具結，依刑事訴訟法第158條之3規定
    ，無證據能力。
(六)、卷附之高雄市立小港醫院94年12月26日診斷證明書（乙○○
    、林俊盛）、搜索扣押筆錄、扣押物品目錄表、扣押物品收
    據、國泰人壽保險股份有限公司95年4月26日國壽字第95040
    425 號函、法務部高額壽險資訊連結作業查詢報表、高雄市
    政府消防局95年5 月15日函附急救紀錄表、高雄市立小港醫
    院95年12月18日高醫港秘字第0950001949號函、高雄市政府
    警察局95年1 月23日高市警鑑字第0950005912號鑑驗書、高
    雄市立小港醫院疑非病死案例摘要報告表、法務部法醫研究
    所95年11月3 日法醫理字第0950004137號函、法務部法醫研
    究所95年12月22日法醫理字第0950005395號函，固均屬書面
    之傳聞證據，然檢察官、被告、辯護人已於本院審理調查上
    開證據時，就此證據能力均表示無意見，且本院認為以之作
    為本件論証之證據，均與待證事實具有關聯性，作為本案之
    證據亦屬適當，依刑事訴訟法第159 條之5 第1 項規定，自
    得為證據。
(七)、按鑑定人由審判長、受命法官或檢察官就下列之人選任1 人
    或數人充之：(一)就鑑定事項有特別知識經驗者。(二)經政府機
    關委任有鑑定職務者；鑑定之經過及其結果，應命鑑定人以
    言詞或書面報告；法院或檢察官得囑託醫院、學校或其他相
    當之機關、團體為鑑定，或審查他人之鑑定，並準用第203
    條至第206 條之1 規定，刑事訴訟法第198 條、第206 條第
    1 項、第208 條第1 項分別定有明文。卷附法務部法醫研究
    所（95）醫鑑字第0032號鑑定書，係檢察官委請鑑定，依據
    上開規定，為刑事訴訟法第159 條第1 項規定之例外情形，
    應有證據能力。
(八)、高雄市立小港醫院病歷資料（乙○○、林俊盛），係屬該醫
    院業務上之紀錄文書，且無證據足以證明顯有不可信之情況
    ，依據刑事訴訟法第159條之4第2款規定，認有證據能力。
二、上訴人即被告丁○○固供認伊與其妻甲○○於上開時、地，
    有在該店飲酒消費，其間伊在店外有追打乙○○，甲○○有
    追過來，之後伊與其妻回到該店前即見林俊盛躺在地上，之
    後由救護車將林俊盛載走等情，然否認上開共同傷害乙○○
    及共同傷害林俊盛致死等犯行，辯稱：伊剛到店裡尚未坐下
    ，乙○○就突然抱住伊，後來甲○○過來將伊拉開，伊坐下
    開始唱歌，後來出去外面上廁所，乙○○突然站在伊前面，
    2 人互相瞪來瞪去，就在廁所外面互毆，該處距離店裡約7
    、8 公尺遠，乙○○被伊打跑，伊追過去時，甲○○就追過
    來抓住伊，叫伊不要再打，乙○○就跑走，甲○○並未共同
    傷害乙○○；伊被甲○○拉住後，就轉頭走回店裡，在店外
    約3 、40公尺處就看見警察和救護人員來了，伊並未毆打林
    俊盛，亦未與林俊盛有何接觸云云。另上訴人即被告甲○○
    固坦承有與其夫丁○○於上開時、地在該店飲酒消費之情，
    然否認上開共同傷害乙○○及共同傷害林俊盛致死等犯行，
    辯稱：是乙○○在店內先去抱住丁○○，想將丁○○拉過去
    另一桌用餐，後來伊覺得丁○○出去外面很久，就出去察看
    ，發現2 人在推擠，伊過去將2 人拉開，乙○○就跑掉了，
    丁○○有追上去但沒有追到就被伊拉住，後來伊與丁○○走
    回到店前，就看到林俊盛倒在地上且頭部流血，被田宗和抱
    著，田宗和表示已經叫救護車，伊並未以高跟馬靴踢打乙○
    ○，亦未與林俊盛有何接觸云云。經查：
(一)、上開事實欄一（被告二人對乙○○傷害）部分：
 1、此部分事實，業據告訴人即證人乙○○於原審具結證述「其
    確遭被告丁○○出手毆打及遭被告甲○○以高跟鞋踹其胸部
    成傷」等情明確（原審卷132-134 頁），又證人乙○○因而
    受有胸部挫傷併胸痛、臉部挫傷併擦傷瘀腫等傷害，亦有高
    雄市立小港醫院94年12月26日診斷證明書 (相驗卷19頁)、
    高雄市立小港醫院95年12月18日函附乙○○就醫病歷資料 (
    原審卷296-302 頁)， 及扣案高跟馬靴1 雙（參95年1 月4
    日搜索扣押筆錄、扣押物品目錄表、扣押物品收據，高跟馬
    靴照片，見偵卷96 -100 、147 、151 頁)在 卷足佐。
 2、證人林俊雄於原審具結證述：「我看到丁○○打乙○○兩次
    ；乙○○從店裡面就被打，一路打到外面廢棄的廁所那邊，
    …，我看到丁○○一直打乙○○，…乙○○第一次被打有被
    推到地上，後來起來跑到對面去，好像想到有東西沒拿，又
    回來，…第二次乙○○進去店裡面又被打；丁○○是用拳頭
    」（原審卷156 、159 頁）等語明確，核與證人劉金江於95
    年2 月13日偵查具結證稱：「…乙○○結帳要出去時，被他
    們二個夫妻追出去打，丁○○一直用拳頭打乙○○，甲○○
    就用高跟鞋踢他，這一次我去勸開」（偵卷192 頁）及於原
    審具結所證：「…乙○○走去買單準備回去，他們夫妻倆人
    就追乙○○，追到外面，他們二人有打乙○○，我也有追出
    去勸阻，丁○○先動手用拳頭打乙○○，我有看到丁○○打
    到乙○○的臉，乙○○就倒在地上，甲○○就用高跟鞋去踢
    乙○○的臉部、胸部，我就去把他們撥開，乙○○就起來跑
    了。嗣後乙○○又回來找手機，結果丁○○、甲○○又追出
    去，丁○○、甲○○又打乙○○，乙○○又倒在地上，就跟
    第一次倒的地方差不多，丁○○是用手打，乙○○倒地，甲
    ○○就用腳踢」（原審卷頁121- 123頁）等情大致相符。
 3、證人林俊雄於原審雖證稱「我沒有看到甲○○出手」等語（
    原審卷159 頁），然證人劉金江係被告丁○○姨婆，自與被
    告二人關係非淺，且無證據證明彼此有何怨隙，倘被告二人
    並無上開共同傷害乙○○犯行，證人劉金江何需故意袒護外
    人乙○○，而設詞誣陷親人之被告二人，足徵證人乙○○所
    述非虛，則證人林俊雄所陳「沒看到甲○○出手」，應屬其
    未能及時注意被告甲○○之腳部動作所致，不足作為對被告
    甲○○有利證據之認定。
 4、證人張碧雲於原審亦證稱：「當時蔣先生（乙○○）在外面
    講了什麼話，丁○○不高興，就跟乙○○有扭打」 (原審卷
    161頁)，且參以上開論述，被告丁○○辯護意旨所陳被告丁
    ○○對乙○○所為傷害犯行，有「正當防衛」之適用等語（
    本院卷119頁），已非可採。
(二)、上開事實欄二（被告二人對林俊盛傷害致死罪）部分：
 1、證人乙○○於偵查中具結證述：「那時候店面那邊很亂，我
    那時有看到一個女的抓著一個男的，另外有一個男的在打被
    抓的人，動手打人的是丁○○，就是打我的那對男女，被抓
    著打的是林俊盛。他們猛打他的臉，女的從後面抓著林俊盛
    ，丁○○有打的動作，林俊盛就倒在地上，蘇跟那個女的就
    都走了」 (偵卷192 頁)， 嗣於原審亦具結證稱：「我到對
    面（該店對面中安路上）的時候（即上述其遭被告二人共同
    傷害之後），有看到他們（被告二人）在門口把一個人絆倒
    ；有看到林俊盛被打，是被絆倒之後才被打」、「有看到被
    告二人都有出手打林俊盛」、「林俊盛是往後仰跌倒，被告
    二人跑過去拉扯他，並把他絆倒，絆倒後就打他。林俊盛倒
    在地上之後，我看到他頭部流血」、「女的拉住林俊盛，男
    的用拳頭打他，林俊盛倒地後，他們就離開了，之後救護車
    就來了」（原審卷134 、137 、139 頁）等語明確。辯護意
    旨雖質疑證人乙○○前於警詢陳述：「……林俊盛如何被毆
    傷致死我不知道」（相驗卷12頁），嗣後卻翻異前詞而指證
    被告2 人毆打林俊盛，前後所述反覆一節，然就此部分業據
    證人乙○○於原審證述：「（當時為何所言不實在？）當時
    在問筆錄時，我不知道傷者已經往生，後來我做完筆錄之後
    ，我良心過不去」、「（你警訊為何不說實話？）因為我沒
    碰過這種大事，會緊張」（原審卷140 頁）等情在卷，又縱
    然證人乙○○於警詢時業已知悉被害人林俊盛死亡，然可能
    因人命關天而不想自己捲入糾紛，從而陳以「不知情」閃避
    ，嗣後因良心過意不去始將所目擊過程證述如前，自難逕認
    證人乙○○此種心態轉變有何與常情相違之處，要難認其嗣
    後於上開偵查、原審證詞即不可信。且就證人乙○○而言，
    其雖對於被告二人提出傷害告訴，然其受傷程度不算嚴重，
    又其對於被告二人或林俊盛等人均不相識，衡情何必甘冒偽
    證罪責之風險，設詞攀咬被告二人有毆打林俊盛或楊義志之
    事實？足徵證人蔣明得上開偵查、原審證詞之可信度甚高。
 2、證人劉金江於95年2 月13日之偵查中具結證述：「丁○○跟
    甲○○兩個在外面打架，我去櫃台要拿單子，林俊盛就一擺
    一擺（即一拐一拐）的走過去外面的雞寮，由甲○○拉住林
    俊盛的手，讓丁○○出拳毆打他的臉，且那時候他剛要跨過
    店門外紅磚人行道到馬路上，重心偏一邊，人就馬上從後倒
    下，就倒在地上流血，有一個人過去扶他，然後丁○○夫妻
    就用走路的離開現場」（偵卷193 頁），嗣於原審亦具結證
    稱：「丁○○打完乙○○時，楊義志剛好要去店裡，丁○○
    又用手去打楊義志的背好幾次，那時約1 點多，之後楊義志
    就進去店裡，丁○○就站在外面鬧，與其太太二人推來推去
    ，我就叫被告二人結帳，就跟林俊盛說他們結帳後早點下班
    ，否則他們一直鬧也不是辦法；我叫林俊盛先下班離開後，
    林俊盛要走出去店外，準備下班，我看到丁○○在追甲○○
    ，剛好他們回到店門口，甲○○就抓住林俊盛的手，丁○○
    就打林俊盛，我站在櫃台可以看到外面，我看到林俊盛走下
    紅磚道，剛踏上柏油路的時候，甲○○就抓到林俊盛的手，
    丁○○就用手打林俊盛的上半身，此時林俊盛的正面已經朝
    向店門口，林俊盛是往後倒地，倒在柏油路上；他們一個抓
    、一個打林俊盛；林俊盛倒在地上之後，我就馬上出去，就
    看到他的頭噴血」（原審卷122- 125頁）、「我沒有注意到
    丁○○是否有拿任何兇器，我只看到他用拳頭打；甲○○沒
    有出手打，就只有抓住他；林俊盛是因被丁○○打，才倒在
    地上，頭部直接撞在地上；我看到他後腦倒在地上，之後我
    才看到流血」（原審卷127-130 頁）等情詳細明確。
 3、證人楊義志於偵查中具結證稱：「我進去（店）林俊盛剛好
    站在我旁邊，我被打後我就跑到店門口，回頭問老闆娘（劉
    金江）說打我的是誰，那老闆娘說是他姪子（丁○○），我
    就站在店門口外面，…，回頭就就看到林俊盛倒在店門口的
    地上」（偵卷177 頁），又參以證人楊義志對於自身遭被告
    丁○○毆打部分並未提出告訴，復於原審亦證其未看到被告
    二人毆打林俊盛之過程，則其何必甘冒偽證罪責之風險，捏
    造自己於事發當時有在場且遭被告丁○○毆打之事實？至於
    證人楊義志於警詢雖曾指陳「看到丁○○毆打林俊盛」等語
    （相驗卷9 頁），然證人楊義志於偵查中業已證述其在警詢
    會如此陳述是因為在現場只有丁○○一人動手之緣故（偵卷
    178 頁），復對照上開證人蔣明得、劉金江所證上情，足可
    認定當時店內情況確實混亂，且被告丁○○確有酒後鬧事任
    意打人之傾向。又證人楊義志對於其遭被告毆打位置雖前後
    各有「胸口被打一下」、「右腦被打一下」、「後背被打一
    下」之陳述，而與證人劉金江所述上情並非一致，但證人楊
    義志係遭被告毆打之當事人，既然未對被告丁○○提出傷害
    告訴，則其於警、偵、原審陳述時，僅簡略陳述其遭毆打位
    置，亦屬合於情理，至於證人劉金江所述亦僅代表其所看到
    之部分情形，自難僅以證人楊義志上開陳述不一之情形，遽
    認證人楊義志於案發當時人不在現場。
 4、證人田宗和於警詢陳明：「鬥毆事發生於店外，現場情形如
    何不清楚，但知道店外有人爭吵、因不想惹事所以沒出去了
    解，等我與鄭建華出去查看時便發現有1 名男子倒臥在車道
    上…」（偵卷30頁），於偵查中具結證述：「當日店外有人
    在爭吵，我不曉得誰跟誰在爭吵，我們不敢鬧事，沒有過去
    ，我們聽到是爭吵的聲音，誰在吵我也不曉得，當時丁○○
    人在哪裡我也不曉得」（偵卷179 頁)、 「我要離開的時候
    ，我走到外面，看到外面很亂，就有1 個人倒地，我就過去
    攙扶，並叫鄭建華打電話叫救護車出來發現林俊盛倒在地上
    時，丁○○、甲○○已不在店裡面，但沒注意到他們二人（
    被告二人）何時離開」（原審卷147 、149 頁），另證人鄭
    建華於警詢、原審均證稱：「知道店外有人爭吵、因不想惹
    事所以沒出去了解，看到好幾個人在外面，在走出去就看到
    一個人躺在地上，我與田宗和把他扶起來」（偵卷32-33 頁
    、原審卷152 頁），復參酌證人田宗和、鄭建華所述上開關
    於發現被害人林俊盛倒地及當時並未發現被告二人仍在店內
    等情，足認被告二人與被害人林俊盛於案發當時，三人均在
    店外無誤，則證人乙○○、劉金江上開所證「被告二人，一
    個抓、一個打林俊盛」之發生時間點，核與證人田宗和、鄭
    建華所述「林俊盛倒地當時並未發現被告二人仍在店內」之
    時間點之部分，亦屬大致相符。
 5、證人洪天助、謝一、李政憲、梁福崇、賴義烽、洪有俊於
    原審就現場處理情形證述在卷，證人洪天助證稱：「抵達現
    場時被告二人在大聲咆哮，在偵查隊給伊資料之前，被告二
    人一直要離開，結果被偵查隊攔下來，並請其出示證件，被
    告二人一直在大聲咆哮，看起來有喝酒的樣子」等語（原審
    卷108 頁），證人李政憲證稱：「被告二人看見警察穿刑事
    背心就要跑而被攔下」等語（原審卷261 頁），證人賴義烽
    證稱：「現場很混亂」（原審卷113 頁）。此外，證人林俊
    雄（林俊盛之兄）於原審就其至店內與林俊盛聊天，嗣後離
    去該店又折返等情節證稱：「（為何離開？）我準備要回去
    臺中上班」、「（問你後來是否又有回來？）有，我的心理
    覺得怪怪的，眼皮一直在跳，我人已經到中正路交流道附近
    ，準備坐遊覽車，我又回頭，我想到丁○○在打架鬧事，我
    弟弟行動又不方便，我怕他會怎麼樣，所以我就回去看看」
    等語（原審卷155 頁），足徵被告二人當時確有酒後大聲咆
    哮之情，復參以證人劉金江上開所述「被告二人一直鬧」、
    「叫被告二人結帳並叫林俊盛早點下班」、「林俊盛走出店
    外準備下班，看到被告二人毆打林俊盛」等情，足認被告二
    人於94年12月26日凌晨1 時40分許，在店外因因而遷怒準備
    下班之林俊盛，始另行起意而由被告甲○○抓住林俊盛手部
    ，被告丁○○則出手毆打林俊盛等事實。
 6、證人劉金江雖有為被害人林俊盛投保壽險，且於林俊盛死亡
    後業以受益人身分領得新臺幣210 萬元，此有國泰人壽保險
    股份有限公司95年4 月26日國壽字第95040425號函、法務部
    高額壽險資訊連結作業查詢報表附卷可稽（原審卷53、54頁
    ) ，然而被告2 人與林俊盛均為劉金江之親人，且參以證人
    洪天助於原審證稱：「（當時劉金江人在何處？）他坐在店
    外人行道上在哭，我們問他他說不知道」等語（原審卷108
    頁），可見證人劉金江突遭變故所出現倉皇失措之反應，在
    無其他證據佐認下，自難遽認證人有為圖保險金而嫁禍被告
    二人之舉。又證人李政憲證稱：「（你在現場有無清點除了
    你們警方人員以外，在場人的人數？）沒有」、「（為何會
    沒有清點？）救人第一」、「（處理可疑為刑事案件的現場
    ，清點在場人數，對你們警方人員而言，是一定要做的重要
    事情嗎？）不是」（原審卷263 頁），及證人梁福崇證稱：
    「（你當時在現場，有確實清點過在現場的人數？）沒有」
    、「（當時你的注意力除了注意傷者的情況之外，還有去注
    意在場其他的人的身體狀況及動態？）沒有，就是看到被告
    」、「（為何會去注意到被告？）因當時他們要離開」等語
    （原審卷267 頁），可見現場眾人之注意力，當時均在傷者
    林俊盛之救治上，復參以事發當時現場狀甚為混亂，未必會
    注意到何人在場，且在場其他客人、店員或警察、消防人員
    等人，未必認識證人乙○○與楊義志，則在場其他客人、警
    員、消防人員縱未指證乙○○或楊義志在場，衡情亦屬正常
    ，尚難遽認證人乙○○與楊義志，於被害人遭被告二人共同
    傷害時，不在得以目睹發生經過之範圍內。
 7、證人乙○○雖稱有與林俊盛一同搭乘救護車就醫，然證人楊
    義志於原審中證述：「救護車當時只載林俊盛到醫院」（原
    審卷頁145 頁），核與現場救護人員即證人賴義烽所述相符
    （原審卷112 頁），並有高雄市政府消防局95年5 月15日函
    附急救紀錄表（原審卷49頁）在卷，另觀諸卷附林俊盛之診
    斷證明書、病歷資料以及乙○○之診斷證明書、受傷就醫相
    片、高雄市立小港醫院95年12月18日高醫港秘字第09500019
    49號函覆資料可知（相驗卷18、20頁，偵卷50頁、158 頁、
    原審卷296-302 頁），林俊盛係於事發當日即94年12月26日
    凌晨2 時6 分許至同日凌晨6 時40分許在高雄市立小港醫院
    之急診科接受治療，而乙○○到院時間則為當日凌晨3 時32
    分許，由親友帶至醫院並自行步入急診，離院時間為同日凌
    晨3 時53分許，足證乙○○應非與林俊盛搭乘同一救護車至
    該院就醫甚明，而證人乙○○所述就醫情形固與事實有別，
    然乙○○於事發當日確受有上開傷害而就醫之事實，且其所
    述目睹被告二人上開共同傷害林俊盛部分，又核與上開論證
    相符，自難僅以證人乙○○所述上開就醫情形與事實未合，
    遽認證人乙○○所述目睹被告二人上開共同傷害林俊盛部分
    均不可信。至於案發數日後，被告2 人所提出案發當日穿著
    之衣物及皮鞋，經警送驗結果雖均無血跡反應，有高雄市政
    府警察局95年1 月23日高市警鑑字第0950005912號鑑驗書在
    卷可按 (偵卷172-173 頁)， 然林俊盛係倒地致頭部撞及地
    面之後始流血，血跡未必會噴濺至被告二人身上，則被告二
    人縱未沾染林俊盛之血跡，亦與事理無違，尚無從作為有利
    被告二人之證據。
 8、被告辯護意旨雖質疑證人林俊雄所述「劉金江尚有載乙○○
    去領錢；乙○○與楊義志遭被告毆打時間間隔一小時；其看
    到被告毆打乙○○、楊義志後，搭車去高速公路中正路交流
    道再折回該店」等部分有所矛盾，但證人乙○○於結帳前有
    去領錢，與其餘結帳後遭被告毆打之事實並無矛盾；又證人
    關於時間之敘述本屬概略之主觀印象，本件依據證人劉金江
    所述楊義志到店時間，並對照之後救護車將林俊盛送醫時間
    ，及參酌被告供述到店時間等綜合推斷，足認被告二人係當
    晚近12時許，前往劉金江經營之「金絲貓」飲食店，於翌（
    26）日凌晨1時許，丁○○酒後在店內大聲喧嘩，而與臨桌
    客人乙○○發生爭執，之後則先發生被告二人共同毆打乙○
    ○事實，繼而因被告二人繼續在店內喧嘩鬧事，劉金江請其
    等早點結帳離去，並向店員即其姪子林俊盛表示可早點下班
    ，於94年12月26日凌晨1 時40分許，丁○○、甲○○在店外
    因而遷怒準備下班之林俊盛，因而再發生被告二人共同傷害
    林俊盛致死犯行。另證人林俊雄折返該店後，即發現其弟林
    俊盛倒地而由田宗和扶著等情（原審卷157 頁），則此部分
    證言亦難採為對被告有利證據之認定。至於「店內有無翻桌
    ；林俊盛係先遭絆倒再被打，或係被打後倒地」等情，縱然
    證人劉金江、乙○○所述不一，但此係屬證人間各自目睹之
    角度或其等所注意部分不同而有所差異，均與上開主要犯罪
    事實之認定不生影響，自無從據此推翻證人劉金江、乙○○
    等上開不利於被告二人之證詞可信度。
 9、被害人林俊盛因遭被告二人聯手圍毆，受有頭部外傷併左側
    硬腦膜下出血、頭皮深度不規則撕裂傷大於10公分頭部外傷
    併顱內出血等傷害並因而死亡，業經檢察官督同法醫師相驗
    屬實，製有勘驗筆錄、驗斷書、鑑定書及相驗屍體證明書及
    解剖照片25張在卷可憑（相驗卷25、29頁、31頁、36-46 頁
    、偵卷158 頁），又依法務部法醫研究所 (95) 醫鑑字第00
    32號)鑑 定書所載「死亡原因為頭部鈍器傷致急性硬腦膜下
    出血，死亡方式為他殺」（相驗卷66-74 頁），且該所95年
    11月3 日法醫理字第0950004137號函及95年12月22日法醫理
    字第0950005395號函各敘以：「被害人死亡原因為頭部鈍器
    傷致急性硬腦膜下出血，死亡方式為他殺。鈍力傷害之產生
    為經過鈍物撞擊所致，外表傷害有瘀傷、擦傷及裂傷。鈍器
    方面如磚頭、拳頭、球棒、水管及地面等均為鈍物。本件林
    俊盛死亡原因頭部鈍器傷，只能由外在傷害判斷為鈍器所致
    ，無法判斷是由何種類型之鈍器所造成。」、「頭部鈍器傷
    在學理上可包括頭部遭到拳頭毆打成傷或頭部撞擊地面或台
    階成傷之情形。本件林俊盛之頭部鈍器傷有可能係該等原因
    所造成」等情明確（原審卷232 頁、303-319 頁），復有案
    發現場相片、林俊盛於高雄市立小港醫院診斷證明書 (相驗
    卷18、20頁)、 高雄市立小港醫院（委託高雄醫學院經營）
    疑非病死案例摘要報告表（相驗卷22頁）、林俊盛於高雄市
    立小港醫院病歷（相驗卷48 -63頁）在卷足參。
10、起訴意旨雖以「被告二人有持不明鈍器重擊林俊盛頭部，而
    被告二人對於林俊盛部分應有殺人罪嫌」；另公訴人於原審
    審理期日亦陳「林俊盛因車禍受傷身體孱弱，走路行動不便
    ，平衡力較一般人為差，極易因外力介入而跌倒，外人如看
    見其行走模樣，應即一目瞭然，被告二人應能預期動手拉扯
    、毆打林俊盛，極可能使其倒地，頭部撞擊硬物或地面，受
    到嚴重之傷害，卻執意動手拉扯及毆打林俊盛，導致林俊盛
    失去平衡，後仰跌倒，後腦著地傷重而死亡，而認被告二人
    對於林俊盛部分應有殺人之未必故意」（原審卷378 頁）等
    語。然：
  (1)按刑法上殺人罪與傷害人致死罪之區別，本以加害人有無殺
    人之故意以為斷，加害人所使用之兇器與被害人受傷部位及
    受傷程度，固不能據為認定有無殺意之唯一標準，但於審究
    加害人之犯意方面，仍不失為重要之參酌依據（最高法院82
    年度臺上字第285號判決意旨可參）。
  (2)被告二人與被害人林俊盛尚有遠親關係，且素無恩怨，被告
    丁○○僅因酒後失態而徒手毆打林俊盛，而被告甲○○則出
    手抓住林俊盛，被告二人均未持鈍器或其他堅硬之物猛烈攻
    擊林俊盛身體之要害（如上所述），依其情形應認被告二人
    主觀上應僅有傷害林俊盛之犯意，尚難遽認有殺害林俊盛之
    殺人犯意。然被害人林俊盛曾於88年間因車禍腦部及右腿骨
    折開刀住院，於案發當時行動不便等情，業經證人劉金江、
    林俊雄證述在卷（原審卷128 、129 、155 頁），並有長庚
    紀念醫院診斷證明書1 紙（相驗卷30頁）在卷可佐。又被告
    二人當晚在店內停留時間不短，於客觀上理應得以注意到店
    員林俊盛上述行動不便（一拐一拐）之身體狀況，當能預見
    林俊盛如遭人拉扯毆打，可能重心不穩而跌倒，因頭部撞及
    堅硬地面，可能導致死亡之結果，而依當時情形被告二人又
    無不能注意之情事，被告二人主觀上卻疏未注意而於共同毆
    打林俊盛後鬆手，使林俊盛倒地，頭部撞及地面受傷，之後
    數日則因傷重不治死亡，足認被告二人所為與被害人林俊盛
    死亡結果之發生間，具有傷害致死之加重結果犯因果關係。
11、被告丁○○於原審之95年5 月22日具狀聲請將被告二人與劉
    金江、乙○○、楊義志送測謊（原審卷59頁）部分，因距案
    發當時已隔約5 個月，受測人對於案情記憶、情緒等方面，
    顯與案發近期有所不同，認再施以測謊無助於事實認定，並
    無必要；又被告二人於本院具狀聲請傳喚之證人丙○○（本
    院卷72頁），經本院按址傳喚二次均未到庭，而被告二人則
    當庭陳明捨棄傳喚（本院卷91頁），且本院認關於本件案發
    經過之待證事實已明，已無必要為此部分之調查，均附此敘
    明。
(三)、綜上所述，本件事證明確，被告二人所辯上情，均屬卸責之
    詞，不足採信。被告二人上開共同傷害乙○○及共同傷害林
    俊盛致死等犯行，均堪認定。
三、論罪部分：
(一)、核被告二人關於上開事實欄一（毆打乙○○部分）所為，均
    犯刑法第277條第1項之傷害罪；另關於上開事實欄二（毆打
    林俊盛致死部分）所為，均犯刑法第277條第2項前段之傷害
    致死罪。公訴意旨就上開毆打林俊盛致死部分，認被告二人
    涉犯刑法第271條第1項殺人罪嫌，尚有未合（已如前述），
    然起訴之基本事實既屬同一，本院自得變更起訴法條審理。
(二)、被告二人就上開傷害乙○○及傷害林俊盛致死等部分犯行，
    均有犯意聯絡及行為分擔，均應論以共同正犯。又被告二人
    於乙○○第1次離店時及嗣後折返該店尋物而第2次離店時，
    之繼續毆打行為，其時間、地點密接，且係朝向同一目標而
    為，侵害同一之法益，彼此間獨立性薄弱，應視為同一傷害
    行為之數個接續舉動，應屬接續犯而論以傷害一罪。
(三)、被告二人上開傷害乙○○犯行結束後，被告丁○○又毆打楊
    義志（此部分未據告訴），之後因劉金江請被告二人結帳離
    去，而在店外遷怒準備下班之林俊盛，被告二人始另行起意
    而共同基於傷害之犯意聯絡，由甲○○抓住林俊盛手部，丁
    ○○則出手毆打林俊盛而犯共同傷害林俊盛致死犯行（已如
    前述），則被告二人所為上開對乙○○之傷害犯行與對林俊
    盛之共同傷害致死犯行，犯意各別，構成要件互異，應論以
    數罪而予以分論併罰。
(四)、被告二人事發當日雖有飲酒，然被告甲○○於警詢中自稱二
    人並未喝醉（偵卷93頁），且審酌被告二人對於當日至該店
    飲酒消費之經過情形尚能歷歷陳述，應認其二人雖有飲酒，
    然尚未達到辨識行為違法或依其辨識而行為之能力完全欠缺
    或顯著減低之情事，。
四、原判決據以論處被告二人罪刑，固非無見；惟查：
(一)、被告二人所為上開對乙○○之傷害犯行與對林俊盛之共同傷
    害致死犯行，係屬犯意各別，構成要件互異之數罪關係，原
    判決論以刑法修正前之連續犯關係，自有未合。
(二)、被告甲○○所有供其與被告丁○○，共犯上開傷害乙○○所
    用之高跟馬靴1 雙，業據扣案在卷（如前所述），原判決漏
    未宣告沒收，亦有未洽。
(三)、被告二人所為上開對乙○○傷害罪部分，未及適用中華民國
    96年罪犯減刑條例第2條第1項第3款規定減刑。
五、檢察官上訴意旨所陳被告二人係犯殺人罪等語，及被告二人
    上訴仍執前詞否認犯罪，雖均無理由，惟原判決既有上述可
    議，自應由本院將原判決撤銷改判。審酌被告二人酒後失慮
    ，不知謹慎行事，竟任意先後徒手毆打乙○○、林俊盛，致
    乙○○受有胸部挫傷併胸痛、臉部挫傷併擦傷瘀腫等傷害，
    林俊盛則受有頭部右後頂部有裂傷及挫傷、鼻頭部瘀傷、左
    側腦部急性外傷性硬腦膜下出血及挫傷出血、腦部蜘蛛網膜
    下腔出血等傷害，嗣因頭部鈍器傷致急性硬腦膜下出血而不
    治死亡，侵犯他人之身體、生命之犯罪情節非輕，且被告二
    人犯後均未能坦認犯行知錯，並念被告二人尚無其他犯罪前
    科之素行（本院卷25、26頁之臺灣高等法院被告前案紀錄表
    ）等一切情況，分別量處如主文所示之刑。又查被告二人所
    犯上開傷害罪之犯罪時間在中華民國96年4 月24日以前，合
    於中華民國96年罪犯減刑條例所定之減刑條件，爰依法減其
    刑期二分之一各如主文所示，並均依法定其二人應執行之刑
    各如主文所示。末查扣案之高跟馬靴1 雙，為共同被告甲○
    ○所有之物，且供被告二人共犯上開傷害罪所用之物，已如
    前述，應依刑法第38條第1 項第2 款之規定併宣告沒收，至
    於其他扣案衣、褲、鞋子、球棒等物，尚難證明與本件上開
    犯罪有關，爰不予宣告沒收，附此敘明。
據上論結，應依刑事訴訟法第369 條第1 項前段、第364 條、第
299 條第1 項前段、第300 條，刑法第28條、第277 條第1 項、
第2 項前段、第38條第1 項第2 款、第51條第5 款，刑法施行法
第1 條之1， 中華民國96年罪犯減刑條例第2 條第1 項第3 款、
第7 條，判決如主文。
本案經檢察官張其主到庭執行職務。
中　　華　　民　　國　　96　　年　　8 　　月　　21　　日
                  刑事第一庭    審判長法  官  郭雅美
                                      法  官  莊崑山
                                      法  官  張意聰
以上正本證明與原本無異。
本判決傷害部分不得上訴。
如不服本判決應於收受本判決後10日內向本院提出上訴書狀，其
未敘述上訴理由者，並得於提起上訴後10日內向本院補提理由書
狀（均須按他造當事人之人數附繕本）「切勿逕送上級法院」。
中　　華　　民　　國　　96　　年　　8 　　月　　21　　日
　　　　　　　　　　　　　　　　　　　書記官  呂素珍
附錄本件判決論罪科刑法條：
中華民國刑法第277條
傷害人之身體或健康者，處 3 年以下有期徒刑、拘役或 1 千元
以下罰金。
犯前項之罪因而致人於死者，處無期徒刑或 7 年以上有期徒刑；
致重傷者，處3 年以上10年以下有期徒刑。
